臺灣高等法院民事判決
110年度上字第81號
上  訴  人即  
附帶被上訴人  立信偉業股份有限公司

法 定 代理人  黃志松
訴 訟 代理人  繆璁律師  
被 上 訴人即  
附 帶 上訴人  賴淑慧

              鍾佳緯
              張玉敏
上   一   人
訴 訟 代理人  劉輔仁
共        同
訴 訟 代理人  沈明欣律師
上列當事人間請求損害賠償等事件，上訴人對於中華民國109年1
1月27日臺灣新北地方法院107年度訴字第1886號第一審判決提起
上訴，被上訴人提起附帶上訴，本院於111年9月6日言詞辯論終
結，判決如下：
    主      文
原判決關於命上訴人給付被上訴人張玉敏逾新臺幣叁拾伍萬零
  柒佰柒拾玖元、被上訴人賴淑慧逾新臺幣伍拾貳萬玖仟叁佰伍
  拾壹元、被上訴人鍾佳緯逾新臺幣肆拾壹萬叁仟柒佰伍拾元，
  及均自民國一百零七年九月十五日起算之法定遲延利息部分，
  暨訴訟費用之裁判均廢棄。
上開廢棄部分，被上訴人在第一審之訴及假執行之聲請均駁回
  。
上訴人其餘上訴、被上訴人之附帶上訴均駁回。
第一、二審訴訟費用，由上訴人負擔百分之二十三，由被上訴
  人張玉敏負擔百分之十七，由被上訴人賴淑慧負擔百分之三十
  ，由被上訴人鍾佳緯負擔百分之三十。
    事實及理由
一、被上訴人即附帶上訴人（以下合稱被上訴人）主張：新北市
    ○○區○○路0段000巷之「○○○○」大樓（下稱系爭大樓）為上訴
    人即附帶被上訴人（下稱上訴人）所投資興建，被上訴人張
    玉敏、賴淑慧、鍾佳緯（以下逕稱姓名）分別於民國103年1
    2月28日、103年2月28日、103年3月12日向上訴人買受系爭
    大樓中之新北市○○區○○路0段000巷36號7樓、5樓、4樓之房
    屋（下分別稱系爭7樓、5樓、4樓，合稱系爭房屋），並已
    付清價款。詎上訴人交屋後，伊等陸續發現系爭大樓之公共
    部分具有外牆漏水、牆面水泥剝落等如附表一編號壹之「瑕
    疵項目」欄所示之瑕疵，另賴淑慧、鍾佳緯所購買系爭5樓
    、4樓之房屋屋內專有部分亦存有牆面剝落等如附表一之貳
    、叁「瑕疵項目」欄所示之瑕疵（以下合稱系爭瑕疵）。系
    爭大樓管理委員會（下稱管委會）、賴淑慧、鍾佳緯屢催告
    上訴人出面修繕處理，然上訴人不僅未依照約定時間至社區
    施工，且施工後仍未具體改善系爭瑕疵。依新北市建築師公
    會出具之鑑定報告（下稱系爭鑑定報告），系爭大樓公共部
    分之瑕疵，其瑕疵修復費用每戶各新臺幣（下同）238,161
    元（計算式：1,428,967÷6＝238,161）、致張玉敏、賴淑慧
    、鍾佳緯所有系爭7樓、5樓、4樓房屋減損價值各為95萬2,6
    45元（計算式：5,715,868÷6＝952,645，詳附表一之壹、肆
    ）、公共瑕疵部分修復期間之其他損失即每戶搬遷費5萬5,3
    50元及租金損失10萬5,000元，共16萬0,350元（詳附表一之
    肆）；賴淑慧、鍾佳緯所有系爭5樓、4樓房屋因瑕疵減損之
    價值分別為71萬4,288元、61萬8,260元，及系爭5樓瑕疵修
    復費用178,572元、系爭4樓瑕疵修復費用154,565元（詳附
    表一之伍、陸、貳、叁）。依照兩造簽訂之前述房屋買賣契
    約（下稱系爭契約），上訴人對伊等負有擔保其所交付之公
    共設施及房屋專有部分無瑕疵之責任，而該等公共設施及房
    屋專有部分既存有系爭瑕疵，張玉敏、賴淑慧、鍾佳緯自得
    依民法第359條規定，各請求減少之價金依序為135萬1,156
    元、224萬4,016元、212萬3,981元，則上訴人收受該減少之
    價金已無法律上原因，爰依民法179條不當得利規定請求返
    還。又因有系爭瑕疵，上訴人所為之給付即不符合債之本旨
    ，而構成不完全給付，該等瑕疵雖得補正，伊等亦得依民法
    第227條第1項按關於給付遲延規定請求損害賠償，爰聲明：
  ㈠上訴人應給付張玉敏135萬1,156元，及其中88萬6,800元自起
    訴狀繕本送達翌日即107年9月15日起；其餘46萬4,356元自
    原審民事準備書（三）狀暨追加狀繕本送達翌日即109年7月
    11日起，均至清償日止，按年息5%計算之利息。
  ㈡上訴人應給付賴淑慧224萬4,016元，及其中97萬9,300元自10
    7年9月15日起；其餘126萬4,716元自109年7月11日起，均至
    清償日止，按年息5%計算之利息。
  ㈢上訴人應給付鍾佳緯212萬3981元，及其中103萬1,000元自10
    7年9月15日起；其餘109萬2,981元自109年7月11日起，均至
    清償日止，按年息5%計算之利息。
二、上訴人則以：被上訴人至遲於106年3月30日已以存證信函通
    知伊有系爭瑕疵，卻迄107年7月19日始提本件訴訟請求減少
    價金，顯逾民法第365條之6個月除斥期間。又從體系解釋，
    買賣標的物之瑕疵擔保責任，本質上為不完全給付，故排除
    關於債務不履行規定之適用，從而，被上訴人逾前開除斥期
    間，除喪失瑕疵擔保請求權外，應不得再依不完全給付之債
    務不履行規定，行使其損害賠償權利。再者，依公寓大廈管
    理條例第3條第4款、第11條第1項規定，共用部分及其相關
    設施之拆除、重大修繕或改良，應依區分所有權人會議之決
    議為之，且對系爭大樓全體區分所有權人須合一確定，而被
    上訴人未經區分所有權人決議通過或其他區分所有權人未一
    同起訴，則其等就公共設施部分修復費用及價值減損之請求
    ，當事人不適格。另鍾佳緯請求系爭4樓之專有部分減損價
    值部分，雙方已就瑕疵修補費用以7萬3,000元達成和解，伊
    業已給付完畢，鍾佳緯依法不得再為請求。且地下室機械停
    車位及屋突等壁面剝落瑕疵部分，均係管委會拒絕伊指派之
    工班人員入內修繕，甚且放任不管以致損害擴大，被上訴人
    亦與有過失。至於系爭鑑定報告，未採用合理之檢測方式，
    應無證據能力，且估價之金額，顯超乎市場價格，有違損害
    賠償填補損失之目的，茲分述下：
  ㈠漏水部分：未詳實說明其鑑定過程及鑑定方法，亦未遵循建
    築師公會鑑定手冊所載漏水鑑定之鑑定方法、鑑定作業程序
    及修復費用估算之準則而為鑑定，未以任何科學測試方法，
    即以肉眼判斷系爭5樓室內窗戶角隅處有滲水水潰痕跡，並
    推測係因外牆漏水，難謂有據。
  ㈡牆面剝落部分：表層使用爐碴為混凝土原料本未為法律所禁
    止，實務上亦屬常見，對混凝土之耐久性，不足以產生重大
    影響，系爭大樓、系爭4、5樓只是因粉刷層剝落表面瑕疵，
    影響觀瞻，無結構安全之虞，鑑定意見跳躍式之推論，毫無
    科學根據，純屬鑑定人主觀臆測。
  ㈢水塔爬梯部分：使用執照圖說本無爬梯之設置，亦無法令規
    定應設置爬梯，鑑定人未依現場量測水塔之實際高度，遽以
    目測認定地面水塔架設後高度高於常人身高而應設置爬梯，
    自非可信。
  ㈣弱電系統部分：鑑定人進行第二次會勘之時間點為108年8月2
    3日下午3點，當時氣溫係高達32.8度，鑑定人之悶熱感，究
    係源自現場通風不良，抑或係因當日天氣炎熱之故，監視錄
    影主機之工作環境溫度通常為0℃至40℃，鑑定人並未提出科
    學實證有超過40℃。又監視器及門禁主機設置位置是否易於
    操作及監控，亦僅為鑑定機關主觀判斷之結果。
  ㈤機車停車位部分：平面車位並非一定要完全水平，新北市建
    築物機車停車空間設置要點，並未就機車停車位是否應為水
    平有所規範，伊係按設計圖、系爭契約施工，且取得使用執
    照，故無瑕疵。
  ㈥關於價值減損部分：系爭鑑定報告未以系爭房屋之市場價格
    及鑑定結果認定之瑕疵於交易上影響程度判斷價值減損，卻
    以修復費用之倍數估算價值減損之金額，不能真實反應市場
    價格，不啻使伊負永久之保固責任，且其估價方法及估價結
    果有違反中華民國全國建築師公會2019鑑定手冊不動產估價
    鑑定準則、經驗法則等語置辯。
三、原審為被上訴人一部敗訴、一部勝訴之判決，即判命：㈠上
    訴人應給付張玉敏95萬2,645元，及其中88萬6,800元自107 
    年9月15日起；其餘6萬5,845元自109年7月11日起，均至清
    償日止，按年息5%計算之利息。㈡上訴人應給付賴淑慧166萬
    6,933元，及其中97萬9,300元自107年9月15日起；其餘68萬
    7,633元自109年7月11日起，均至清償日止，按年息5%計算
    之利息。㈢上訴人應給付鍾佳緯157萬0,905元，及其中103萬
    1,000元自107年9月15日起；其餘53萬9,905元自109年7月11
    日起，均至清償日止，按年息5%計算之利息，並分別諭知兩
    造供擔保後得准免假執行。另駁回被上訴人其餘之訴及假執
    行之聲請。上訴人就其敗訴部分，提起上訴，其上訴聲明：
    ㈠原判決不利於上訴人部分廢棄。㈡上開廢棄部分，被上訴人
    在第一審之訴及假執行之聲請均駁回。被上訴人之答辯聲明
    ：上訴駁回。另就其敗訴部分，提起附帶上訴，其附帶上訴
    聲明：㈠原判決關於駁回其後開第二至四項之訴部分廢棄。㈡
    上訴人應再給付張玉敏39萬8,511元，及自109年7月11日起
    至清償日止，按週年利率5%計算之利息。㈢上訴人應再給付
    賴淑慧57萬7,083元，及自109年7月11日起至清償日止，按
    週年利率5%計算之利息。㈣上訴人應再給付鍾佳緯55萬3,076
    元，及自109年7月11日起至清償日止，按週年利率5%計算之
    利息。㈤願供擔保，請准宣告假執行。上訴人對附帶上訴之
    答辯聲明：㈠附帶上訴駁回。㈡如受不利判決，願供擔保請准
    宣告免為假執行。被上訴人原審請求、原審判決、上訴人上
    訴、被上訴人附帶上訴之金額，詳如附表二所示。
四、兩造不爭執事項（見本院卷第301、302頁）：
  ㈠系爭大樓為上訴人所投資興建，張玉敏、賴淑慧、鍾佳緯分
    別於103年12月28日、103年2月28日、103年3月12日向上訴
    人買受系爭7樓、5樓、4樓之房屋，並已付清價款。
  ㈡管委會於106年3月30日以存證信函要求上訴人處理系爭大樓
    公共區域牆壁出現龜裂、滲水、水泥剝落等問題。
  ㈢上訴人已給付鍾佳緯瑕疵修補費用7萬3,000元。
五、茲就兩造之爭點及本院之判斷，分述如下：
  ㈠本件是否當事人適格？
　⒈按所謂「當事人適格」，係指具體訴訟可為當事人之資格，
    得受本案之判決而言。此種資格，稱為訴訟實施權或訴訟行
    為權。判斷當事人是否適格，應就該具體之訴訟，依當事人
    與特定訴訟標的之法律關係定之。一般而言，訴訟標的之主
    體通常為適格之當事人。雖非訴訟標的之主體，但就該訴訟
    標的之權利或法律關係有管理或處分權者，亦為適格之當事
    人。又在給付之訴，只須原告主張對被告有給付請求權者，
    其為原告之當事人適格即無欠缺（最高法院96年度台上字第
    1780號裁判要旨參照）。
　⒉本件上訴人辯稱依公寓大廈管理條例第3條第4款、第11條第1
    項規定，共用部分及其相關設施之拆除、重大修繕或改良，
    應依區分所有權人會議之決議為之，且對系爭大樓全體區分
    所有權人須合一確定，而被上訴人未舉證證明其業經區分所
    有權人決議通過就系爭大樓之公共設施等共用部分為損害賠
    償之請求，且其他區分所有權人亦未一同起訴，其等就公共
    設施部分修復費用及價值減損之請求，當事人不適格等語。
    惟查，被上訴人於本件係主張其等分別向上訴人買受系爭大
    樓中之系爭7樓、5樓、4樓，並本於兩造間之系爭契約之買
    受人法律關係，依民法關於買賣標的物之瑕疵擔保責任、不
    完全給付之責任，請求出賣人即上訴人負返還所減少價金之
    不當得利或賠償債務不履行之損害，亦即主張依兩造間之系
    爭契約即買賣契約法律關係，而對上訴人有給付請求權者，
    且系爭大樓區分所有權人就公共設施部分係分別共有，此有
    系爭7、5、4樓之建物登記謄本可證（見原審卷三第129至13
    5頁），則揆諸前揭最高法院裁判意旨，被上訴人為原告之
    當事人適格即無欠缺，至於被上訴人之訴實體上有無理由，
    係另一回事。因此，上訴人前開所辯，委無可採
　㈡按「因可歸責於債務人之事由，致為不完全給付者，債權人
    得依關於給付遲延或給付不能之規定行使其權利。」、「買
    受人應按物之性質，依通常程序從速檢查其所受領之物。如
    發見有應由出賣人負擔保責任之瑕疵時，應即通知出賣人。
    買受人怠於為前項之通知者，除依通常之檢查不能發見之瑕
    疵外，視為承認其所受領之物。不能即知之瑕疵，至日後發
    見者，應即通知出賣人，怠於為通知者，視為承認其所受領
    之物。」，民法第227條第1項、第356條分別定有明文。次
    按出賣人就其交付之買賣標的物有應負擔保責任之瑕疵，而
    其瑕疵係於契約成立後始發生，且因可歸責於出賣人之事由
    所致者，出賣人除負物之瑕疵擔保責任外，同時構成不完全
    給付之債務不履行責任，物之瑕疵擔保責任與不完全給付之
    債務不履行責任，二者之規範目的、構成要件與法律效果均
    不同，各別存在，屬請求權競合，當事人得擇一行使。又買
    受人如主張出賣人應負不完全給付之債務不履行責任，請求
    賠償損害時，無民法第356條規定之適用（最高法院105年度
    台上字第2245號、108年度台上字第2143號判決要旨參照）
    。
　㈢系爭大樓之公共設施有無如附表一之壹「瑕疵項目」欄所示
    之瑕疵？若有，修復費用為何？
　⒈被上訴人主張系爭大樓之公共設施有如附表一之壹「瑕疵項
    目」欄所示之瑕疵，上訴人辯稱外牆漏水及梯間、電梯、水
    塔下方儲藏室、機械式車位等處牆面水泥持續剝落部分，其
    早於106年已修復，其餘部分並無瑕疵等語。　
　⒉茲就被上訴人主張公共設施之瑕疵，分述如下：
　⑴外牆漏水部分：查新北市建築師公會依原審囑託鑑定而出具
    系爭鑑定報告，該報告鑑定結果為外牆有滲水，有照片為憑
    （見該報告第4、68、71頁），且於109年6月15日函覆原審
    ：現勘時鑑定人確認窗戶角隅處除有滲水水漬痕跡外復有油
    漆剝落現象，判斷確有滲水現象。再查使用執照水電圖說得
    知該處並無水電管線通過，從而判斷系爭房屋係外牆滲水導
    致等語（見原審卷三第56、57頁），又證人即實際製作系爭
    鑑定報告之建築師張國禎於本院具結證稱：鑑定標的物有無
    漏水瑕疵必須依鑑定人現勘現況滲水痕跡而定，除了目測外
    還去查明現場建照圖及水電圖說，沒有水管通過，所以水漬
    的形成應該是外部進來的，伊看水漬是在接近地板固定窗不
    能開的地方，沒有修繕的痕跡等語（見本院卷第328、329頁
    ），堪認外牆確有漏水尚未修復。上訴人雖辯稱鑑定人未遵
    循建築師公會鑑定手冊所載漏水鑑定之鑑定方法，僅以肉眼
    判斷，未以任何科學測試方法云云，然上訴人所提中華民國
    全國建築師公會2019鑑定手冊關於漏水檢測方法準則記載：
    目前漏水檢測約有9項方法來檢測，其中1項即為目視法等語
    （見原審卷二第379頁），且證人即國立金門大學土木與工
    程管理學系教授紀茂傑於本院具結證稱：一般還是看窗戶旁
    邊有無水漬進來，一般還是用目測等語（見本院卷第329頁
    ），足見目測確實是漏水之檢測方法，況本件鑑定人尚有觀
    察水管路線等，因此，上訴人前開所辯，尚非可取。
　⑵樓梯間、電梯、水塔下方儲藏室、機械式車位等處牆面水泥
    持續剝落部分：
　①查為保護建築物的主體結構，完善建築物的使用功能，美化
    建築物，會採用裝飾材或飾物，對建築物的表面進行處理，
    稱為建築裝飾。許多鋼筋混凝土建築物結構體完成後會在牆
    、梁、柱等表面進行水泥砂漿表面處理，以利後續進行裝飾
    工程，是鋼筋混凝土建築物結構體為混凝土將鋼筋包覆其中
    ，最外層包覆混凝土者為增加建築物美觀與裝修效果之粉刷
    層，此有上訴人所提紀茂傑、黃然教授針對系爭鑑定報告所
    出具之說明報告書可稽（下稱說明報告書，見本院卷第95、
    97頁）。又爐碴種類有一貫作業煉鋼所產生之高爐碴（包括
    氣冷高爐碴、水淬高壚碴）、脫硫碴及轉爐碴；及廢鐵煉鋼
    過程中產出的爐碴為電弧爐煉鋼爐碴，包括還源碴與氧化碴
    。爐碴因製程與來源不同，其性質也不一樣，故爐碴再利用
    使用於各項工程，需先評估了解其性質再選定適當的用途。
    例如：國家標準(CNS)所稱「高爐爐碴」，為一貫作業煉鋼
    廠在煉鐵過程所生產之副產物，屬一種卜作嵐材料，若以水
    淬方式冷卻，可具有潛在之水硬性，研磨成細粉添加於混凝
    土中會產生卜作嵐反應，而增加混凝土之晚期強度，並使混
    凝土更加緻密，增進其耐久性，故可適當地配合使用於水泥
    混凝土，此有公共工程高爐石混凝土使用手冊、說明報告書
    可考（見原審卷二第389頁，本院卷第197至205頁）；反之
    ，電弧爐煉鋼爐碴（石）則不可使用於建築物之材料，此觀
    預售屋買賣定型化契約應記載及不得記載事項壹、（二）
    規定即明（見本院卷第266頁）。再者，依據101年4月版新
    北市土木技師公會鑑定手冊第五章「一般結構之安全鑑定」
    ，其鑑定工作之一為結構體材料抽樣檢驗及試驗，其特點乃
    是其試樣係直接取自結構體或在結構體上直接作試驗，因此
    結果最具參考性。常見之試驗項目如下，可視需要採用混凝
    土鑽心試體抗壓強度試驗、混凝土中性化深度試驗、氯離子
    含量檢測、鋼筋直徑及間距檢測、鋼筋試驗、鋼筋續接器試
    驗等方法（見原審卷二第399、405頁），亦即要判斷建築物
    的結構安全與耐久性需進行建築物結構安全鑑定，即進行現
    場構件包括梁、柱、牆、樓板等鑽心取樣，進行抗壓強度試
    驗、混凝土中性化深度試驗、氯離子含量試驗檢測、鋼筋腐
    蝕量測等，利用現場實際進行鑽心取樣取得之鋼筋混凝土樣
    品進行檢測，然後依據檢測結果進行綜合評估，據以判斷建
    築物的結構安全，故使用水泥砂漿表面粉刷的樣本進行檢測
    ，僅能依其試驗結果判斷表面水泥粉刷的狀況，如直接套用
    於結構構件，並據以判斷建築物的安全性與耐久性並不洽當
    ，亦有說明報告書可憑（見本院卷第151頁）。合先敘明。
　②系爭鑑定報告鑑定結果：「鑑定標的物公共部分及四、五樓
    專有部分，混凝土膨脹剝落現象(詳附件十一照片），與混
    凝土摻用爐碴使用後遇水氣膨脹剝落之反應雷同。研判鑑定
    標的物施工過程所使用建材疑摻有爐碴成分詳附件九-1檢驗
    報告。1.SGS試驗報告(附件九-1)說明採樣檢驗成分中游離
    氧化鈣及游離氧化鎂成分含量偏高。2.磁性測試報告(附件
    九-3)顯示，採樣樣品內含鐵成分達5%以上，與正常混凝土
    粒料成分有異。3.酸鹼值測試報告(附件九-6)顯示其酸鹼值
    介於8〜9之間，依照實驗結果推估樣本混凝土已嚴重中性化
    ，再根據黃然、紀茂傑(2013)針對「鋼筋混凝土於中性化作
    用下腐蝕影響」研究，指出混凝土PH值低於11後對鋼筋之腐
    蝕傷害程度增加，由此評估建築物主結構鋼筋受到損害機率
    較高。」等語（見該報告第9頁），及鑑定人於109年6月15
    日函覆原審：鑑定人主要針對系爭大樓6、7樓公共梯間（牆
    壁鼓脹剝落現象嚴重處）進行採樣取得一定數量樣本後同時
    檢測，並非每處作鑽心取樣，分別檢測。檢測過程及數據詳
    如鑑定報告附件九所示，檢測過程照片詳附件九-3至九-8。
    本件損害賠償鑑定非屬結構安全鑑定，主結構鋼筋是否受損
    非屬本次鑑定範圍。鑑定人檢測本件鑑定標的物採樣取得之
    樣品，檢驗結果含有游離氧化鎂、鈣及鐵等成分頗高，參酌
    鑑定人現勘所見壁面鼓起剝落現象，已足作成判斷鑑定結果
    ，然因鑑定人非現場查見摻用過程，且上訴人亦無法提供預
    拌混凝土之出廠材料成分證明，故鑑定人僅能以「疑似摻用
    」含蓄說明鑑定結果等語（見原審卷三第58、59頁），再參
    證人張國禎證稱：伊到現場現勘時先作整棟大樓的目測檢視
    ，初步判斷混凝土剝落現況及發生地方在樓梯間、電梯間、
    地下室的機械停車庫、屋頂突出物的電梯機械房，在公共樓
    梯採樣地方主要都是水泥砂漿的粉刷，但像屋頂突出物的電
    梯機械房，就沒有作粉刷層，採樣的位置就是結構體，因被
    上訴人沒有繳錢，所以沒有鑽心取樣。牆面表層使用爐碴是
    會剝落的，濕度高水氣會進入，有機會造成漏水，對於混凝
    土結構體的保護性會降低，會影響建築物的使用年限，短期
    內不至於發生安全問題。外牆因為有貼磁磚而受到保護，風
    雨不會進來，不會影響結構體，但室內的牆壁直接受到爐碴
    的影響等語（見本院卷第330至332頁），足見系爭大樓樓梯
    間、電梯、水塔下方儲藏室、機械式車位等處牆面確實有水
    泥持續剝落之情況，上訴人辯稱其已修復，並非可信，又鑑
    定人並未鑽心取樣，僅從採樣牆面剝落物，且將所採之樣本
    集中在一起進行成分含量、磁性、酸鹼值檢測，並未就不同
    地方採取之樣本分別檢測，因此，即使有部分樣本是來自屋
    頂突出物的電梯機械房之結構體，亦無從認定結構體含有爐
    碴，從而，依據系爭鑑定報告之鑑定結果，至多僅能認定系
    爭大樓牆面粉刷層含有爐碴，並因此造成牆面水泥持續剝落
    。
　③紀茂傑、黃然教授檢視系爭鑑定報告後認定：本案結構體瑕
    疵主要發生在水泥砂漿粉刷面，表層錐狀剝離發生原因推估
    為水泥砂漿粒料混摻些許膨脹性物質，因此即便水泥砂漿之
    細粒料含有爐碴粒料，也僅造成水泥砂漿粉刷表層發生水泥
    砂漿崩脫或起泡現象，與主結構混凝土品質與安全性無關。
    系爭大樓的瑕疵為非結構的表面水泥砂漿層品質問題，僅需
    針對有疑慮的表面砂漿層進行一次刮除重作即可，控制重作
    水泥砂漿粒料品質，即無表面類似瑕疵復發的可能性等語（
    見本院卷第135頁），再參諸證人紀茂傑證稱：結構材料主
    要是鋼筋及混凝土，混凝土是否安全必須要鑽心取樣，進行
    抗壓試驗、氯離子檢測及中性化檢測。內牆的表面粉刷層含
    有爐碴，表示粉刷層部分品質不佳，就是把牆面的粉刷層表
    層部分進行處理即可，即將整個爐碴層挖平重新粉刷，水泥
    砂漿的粉刷層瑕疵跟混凝土的品質無關，更不會影響結構的
    安全與耐久性。粉刷層的厚度就是從打底與表面一般至少3
    至5公分，但系爭鑑定報告照片中的剝落部分幾乎深度不到1
    公分，所以可以很明顯看出就是粉刷層引起的等語（見本院
    卷第330、332、334頁），可見系爭大樓持續剝落之原因係
    粉刷層含有膨脹性物質如爐碴所造成，僅需針對有疑慮的表
    面砂漿層進行一次刮除重作即可。
　⑶給水系統部分：被上訴人主張地面水塔沒有樓梯供維修清潔
    使用，係屬瑕疵等語，上訴人辯稱地面水塔架設後設有維修
    樓梯或設備，並非系爭契約之内容，亦非法令強制規定，故
    非瑕疵，現都交由專業人員維修，沒有人在裝梯子等語。查
    鑑定人於109年6月15日函覆原審：臺灣自來水股份有限公司
    （下稱自來水公司）有規定水池水塔高度距池（面 ）板170
    公分以上時，應選擇較安全之一側設置外扶梯；池内淨深15
    0公分以上時，需裝設内扶梯等語（見原審卷三第59頁）；
    及證人張國禎證稱：水塔要維修當然要有爬梯，且是不銹鋼
    個水桶，表面很光滑，沒有地方可以抓握上去，所以需要設
    計外扶梯，一般梯子可以靠上去，但是安全有疑慮，設置外
    扶梯是合理的，地面水塔高度應該是超過170公分，伊是170
    公分，比伊還要高，所以確定超過170公分等語（見本院卷
    第354、355頁）。惟查，自來水公司針對鑑定人所提之「水
    池水塔設備設置及管理要點」關於水塔外扶梯及內扶梯之設
    置規定（見本院卷第369、371頁），於111年1月19日函覆本
    院：「本公司辦理水池水塔相關檢驗係依據自來水用戶用水
    設備標準相關規定辦理，該標準並無設置内扶梯、外扶梯之
    相關規定。」「另來函附件所示之『水池水塔設備設置及管
    理要點』，經查係行政院環境保護署曾發行之『安全飲用水-
    自來水二次汙染預防』（91年8月版）宣導手冊内容…」等語
    （見本院卷第437頁），而行政院環境保護署於111年2月14
    日函覆本院：「…該『水池水塔設備設置及管理』資料，係為
    本署於90年間編撰之『安全飲用水』-自來水污染預防宣導線
    手冊之部分内容，該内容係為宣導民眾做好蓄水池水塔之設
    置及管理，以確保飲用水安全。該手冊屬宣導性質，尚非屬
    法規，亦無涉規範對象及違反之效果等問題。」等語（見本
    院卷第501頁），足見現行法令並無水塔應設置樓梯之規定
    ，且證人張國禎亦證稱：建築師所設計的圖說上就有地面水
    塔設置，圖說也是經過自來水公司通過，圖上沒有樓梯，自
    來水公司供水是在使用執照取得之後，即取得使用執照之後
    ，建設公司去申請，自來水公司就按照原來施作完成之竣工
    圖來核准，自來水公司就供水等語（見本院卷第356頁），
    復有竣工圖在可參（見本院卷第219頁），堪認系爭契約並
    無約定地面水搭應設置樓梯，且上訴人辯稱維修清潔可交由
    專業人士為之，故有無樓梯並不影響該水塔之通常效用，因
    此，被上訴人主張地面水塔沒有樓梯供維修清潔使用，係屬
    瑕疵云云，難認可取。
　⑷弱電系統：
　①電信機房部分，被上訴人主張電信機房須有良好通風條件，
    然系爭大樓之電信機房通風不良等語，查系爭鑑定報告記載
    ：現場勘查時，電信機房未設置排風系統，現場通風不良，
    有悶熱感等語（見該報告第5頁）；及鑑定人於109年6月15
    日函覆原審：1.根據國家通訊傳播委員會「建築物屋内外電
    信設備設置技術規範」，電信室應設於通風及排水良好之處
    。2.鑑定標的物機房未設窗戶。開口溫度於鑑定時並未檢測
    ，惟現場空氣無法對流，身體產生悶熱感，顯不符室内適度
    指標PMV(Predicted Mean Vote)。3.室内熱舒適於溫度攝氏
    20度至24度，對流風速在0.3m/秒至lm/秒時，可稱為舒適之
    環境。現勘人當天於電信室空間均有皮膚冒汗現象，顯然為
    非熱舒適環境。4.就電信室需有良好通風條件之規定，如若
    該空間無法進行自然通風，即須以機械裝置改善。」等語（
    見原審卷三第60頁）；及證人張國禎證稱：電信機房沒有看
    到通風口，現勘時感覺非常悶熱，沒有對流，沒有查當天的
    溫度，當時是夏天且是白天等語（見本院卷第356、357頁）
    。惟查，國家通訊傳播委員會依電信管理法第49條第7項授
    權於110年2月22日訂定之建築物屋內外電信設備設置技術規
    範，並無關於電信室需有良好通風條件之規定；另電信總局
    依電信法第38條第6項授權於93年12月23日訂定之建築物屋
    內外電信設備設置技術規範第13條規定「電信室，建築物內
    專供市內網路業務經營者引接線纜及設置電信設備之空間，
    依其使用類型、配線架構之特性，分為電信室、總配線箱、
    集中總箱等型式…」、第13.2.4條規定「電信室應設於維修
    人員進出方便及通風、排水良好、不淹水、乾燥之處。電信
    室地板應具能減少灰塵之光滑表面處理。」、第13.2.5條規
    定：「電信室應為密閉式並具防火、防水、排水等設施…」
    ，然無關於最高溫度之規範，鑑定人於鑑定時亦未測量電信
    機房當時溫度，另上訴人稱一般錄影主機之工作環境溫度通
    常設為0°C〜40°C，並提出網路查詢資訊為憑（見本院卷第61
    1頁），可作為一般機器、線路耐熱溫度之參考，則被上訴
    人未舉證證明電信機房溫度有超過40°C，且依系爭契約第18
    條約定，共同使用部分之設備部分，保固期間為1年（見原
    審卷一第26、70、116頁），而系爭大樓管委會於104年5月
    起開始點交公共設施，此有管委會之存證信函可憑（見原審
    卷三第209頁），系爭大樓則於108年5月、109年11月間更換
    監視器材，此有被上訴人所提陽震實業有限公司之銷貨單及
    統一發票可稽（見本院卷第585、586頁），顯已超過保固期
    限，亦無證據顯示係因室內溫度過高導致需更換前述設備，
    因此，被上訴人主張有系爭大樓之電信機房通風不良之瑕疵
    ，難認有據。
　②監視及門禁主機：被上訴人主張監視器及門禁主機設置位置
    不易操作及監控，電梯間門廳未設置排風系統，現場通風不
    良，有悶熱感等，而關於通風不良部分，已如前述。系爭鑑
    定報告雖認定監視器及門禁主機設置位置不易操作及監控，
    並以現場照片為憑（見該報告第54頁編號21照片），惟此僅
    為使用上之不便利，系爭鑑定報告未說明不易操作及監控之
    具體情形，且上訴人辯稱其係依據相關設計圖面，並提出監
    視器畫面及設計圖面為證（見原審卷二第37至41頁），因此
    ，被上訴人未能舉證證明監視器及門禁主機設置位置已影響
    其通常效用或約定效用，其此部分主張，核屬無據，
　⑸機車停車位：被上訴人主張編號1機車停車位坡度過陡，不易
    停放及停放後機車容易傾斜倒下之瑕疵等語。查系爭鑑定報
    告認定：現勘結果機車停車位坡度過陡，確有不易停放現象
    等語（見該報告第6頁）；及鑑定人於109年6月15日函覆原
    審：「現勘結果機車停車處之坡度非為水平，現行法規規定
    車位應為水平方符標準。本件鑑定標的物建築使用執照圖說
    未標示該機車位有坡度…現場與圖說不符至顯。」（見原審
    卷三第60頁）；及證人張國禎證稱：新北市政府單行法規規
    定機車停車處應為水平規定，現場機車位有坡度等語（見本
    院卷第357、358頁），惟新北市政府工務局111年1月21日函
    覆本院：系爭大樓領有103股使字第402號使用執照（102股
    建字第446號建造執照），法令適用日為102年6月6日，依當
    時適用102年1月18日新北市建築物機車停車空間設置要點，
    尚無機車停車位水平、斜度相關規定等語（見本院卷第495
    頁）。且上訴人提出臺北市峨眉停車場之機車停車位並非水
    平、而是有坡度之照片（見本院卷第487頁）。再觀系爭鑑
    定報告第78頁之編號69之1號機車停車位照片，可見該機車
    為係順著地勢而設置，此應是圖說未標示該機車位有坡度之
    原因，且該坡度不大，應可停放機車，不至於喪失或減少作
    為停機車使用之效用，若將之填補鋪設成水平，恐造成路面
    有高低差，導致用路人發生危險，亦非適當。因此，亦難認
    機車停車位有瑕疵。
　⒊據上所陳，堪認系爭大樓之公共設施有附表一之壹、1、2欄
    所示之外牆漏水、牆面水泥持續剝落之瑕疵，至於附表一編
    號3至6部分，則非屬瑕疵。
  ㈣系爭5樓、4樓房屋有無如附表一之貳、叁「瑕疵項目」欄所
    示之瑕疵？
　⒈系爭5樓房屋部分：被上訴人主張次臥牆壁有壁癌及滲漏現象
    及主臥牆壁有滲水之瑕疵乙情，並提出系爭5樓房屋平面圖
    與前述滲水瑕疵照片為證（見原審卷二第69至83頁），且系
    爭鑑定報告鑑定結果為次臥室、主臥室之窗戶角隅處有滲水
    水潰痕跡及油漆剝落現象等語（見該報告第6頁）；及鑑定
    人於109年6月15日函覆原審：鑑定人於主、次臥室内發現壁
    癌及牆體剝落，判定水份已侵入牆體等語（見原審卷三第61
    頁），因此，堪認被上訴人前開主張為真正。
　⒉系爭4樓房屋部分：被上訴人主張屋内多處牆壁有坑洞剝落之
    情形，並提出系爭4樓房屋平面圖與前述滲水瑕疵照片為證
    （見原審卷二第85至103頁），且系爭鑑定報告鑑定結果為
    依據SGS試驗報告研判，取樣部位游離氧化鈣、游離氧化鎂
    含量偏高，詳附件九-1，另據磁性檢測（附件九-3）及酸驗
    值檢測（附件九-6）結果研判，現場取樣檢測樣品含鐵量及
    酸鹼值亦有偏高現象，經勘查鑑定標的物混凝土膨脹剝落現
    象，與混凝土摻用爐碴使用後遇水氣膨脹剝落之反應雷同，
    研判鑑定標的物施工過程建築材料疑有摻用爐碴情事等語（
    見該報告第6、7、34、36、39頁），從而，堪認被上訴人前
    揭主張為真正。
　⒊上訴人辯稱系爭5樓、4樓房屋滲水原因多種，可能肇因於管
    漏、不可抗力、房屋室内裝潢所致之破壞等諸多原因，系爭
    鑑定報告未以科學測試檢驗，即認定疑似源於共用部分之外
    牆滲水，未嚴謹判定其因果關系，況爐碴於我國建築工程中
    行之已久云云。然查，系爭大樓外牆滲水及牆面粉刷層含有
    爐碴，致牆面粉刷層水泥剝落乙情，已如前述，且爐碴種類
    不一，上訴人身為專業之建設公司，自應就施工方法及建材
    之適當性盡善良管理人之注意義務，此觀說明報告書記載：
    依據國內外實務經驗，為降低粉刷層崩落，業主或承包商應
    於買賣契約明訂供應商嚴選砂石條款、明訂混凝土強度、混
    凝土應使用卜作嵐材料並使用適量輸氧劑、盡可能使用低坍
    度混凝土、地坪表面採用適當的粉光技術、防止表面水快速
    流失並採用適當養護方式、可用透氣塗封劑等語（見本院卷
    第161頁）即明。然上訴人稱其以市價採購砂子，即可合理
    信任該砂子品質等語（見原審卷三第96頁），顯見未盡前述
    注意義務。因此，外牆之施工縫隙遭雨水侵入及粉刷層混有
    不良之爐碴，致有前述瑕疵，堪認係上訴人未盡善良管理人
    之注意義務所致，從而，上訴人上開所辯，洵無可取。
  ㈤系爭大樓之公共設施、系爭房屋之瑕疵之修復費用為何？經
    修復後，是否仍會減少房屋價值？若是，減損之價值為何？
　⒈系爭房屋於交屋後，陸續出現前述漏水、牆面水泥剝落之瑕
    疵，該等瑕疵為系爭契約成立後，經過相當時間累積始發生
    ，且為上訴人履行契約之使用人即營造廠商之施工不良或建
    材使用不當所致，是上訴人有可歸責之事由，未依債之本旨
    為給付，揆諸前揭規定，就該瑕疵給付，應負不完全給付之
    賠償責任。
　⒉鑑定人於109年6月15日函覆原審：鑑定人依據現勘狀況及使
    照建築圖，判定公共部分外牆滲水為雨水由施工缝隙侵入牆
    體所致，因此系爭鑑定報告就7至4樓施工縫處進行室外防水
    補強，並未估列全面外牆之修復費用。詳系爭鑑定報告附件
    七-1數量計算表備註欄位已就施作高度「為30公分」進行數
    量計算說明。又依據現勘結果，公共部分油漆剝落係因牆體
    滲水造成，水份滲入至室内位置範圍甚廣不僅一處，且滲水
    來源不一，僅就剝落處作局部修復，除無法確認是否能完全
    修復外，美觀問題亦復不雅，其他牆面亦恐出現相同瑕疵，
    全面修繕尚為妥適處置方式。另就鑑定人於系爭5樓主、次
    臥室内發現壁癌及牆體剝落，判定水份已侵入牆體，就滲水
    問題進行基本壁癌處理及室内裝修施作，並就主次臥室窗框
    周圍使用SILICON填補方式，避免該區再次出現滲水問題，
    此為傳統式合理且較完整之修復方法，採用高壓填縫材充填
    孔隙修復方式係局部修復之方式，不易完整修復。再者，系
    爭鑑定報告單價分析參考臺北市建築師公會2018鑑定手冊，
    並參酌訪價結果作成等語（見原審卷三第60至62頁），並隨
    函檢附前述手冊之附錄（單價分析表）為憑（見原審卷三第
    68至74頁）。是系爭鑑定報告就外牆滲水，係就系爭7樓、5
    樓、4樓房屋之外牆、公共區域之全部牆面、系爭5樓主、次
    臥室内之牆面，參照前述手冊之單價分析表與訪價結果，分
    別估列修復費用，應屬合理可信。是上訴人辯稱系爭鑑定報
    告鑑定費用過高，並自行委請訴外人翔崴工程有限公司之修
    繕施工報價單（見本院卷第541、543頁），為被上訴人所否
    認真正，上訴人復未舉證證明其符合市價，自難憑採。
　⒊依系爭鑑定報告鑑定結果，即該報告第29頁之附件七-4，其
    中外牆漏水修復費用為20萬5,832元、公共區域之牆面即樓
    梯間、電梯、水塔下方儲藏室、機械式車位等處牆面水泥持
    續剝落部分修復費用為97萬6,012元，再加計別料3%、廢料
    清除及運什費5%、稅金及管理費10%後，共計139萬4,575元
    ，詳如附表一編號1、2、7至9所示，又系爭大樓共有6戶，
    故系爭大樓公共部分係由6戶全體共有，各戶之修復費用各
    為6分之1乙節，有鑑定人109年8月21日函可考（見原審卷三
    第137頁），準此，張玉敏、賴淑慧、鍾佳緯即系爭7樓、5
    樓、4樓房屋可請求之公共部分之修復費用為23萬2,429元（
    1,394,575÷6＝232,429，元以下四捨五入，以下同）。又依
    系爭鑑定報告第30頁之附件七-5，系爭5樓主、次臥室内牆
    面可請求之修復費用為17萬8,572元。再者，依系爭鑑定報
    告第30頁之附件七-5，系爭4樓室內牆面及天花板剝落修復
    費用雖為15萬4,565元，然鍾佳緯與上訴人就原審卷二第85
    頁綠色螢光筆所示牆面瑕疵已達成以7萬3,000元達成和解（
    詳後述），是就和解以外之其餘如原審卷二第85頁紅色螢光
    筆所示牆面瑕疵部分之修繕費為6萬2,791元，此有鑑定人11
    1年6月27日及111年7月12日函可考（見本院卷第551、565頁
    ），詳如附表一編號10、11所示。
　⒋系爭鑑定報告認定：系爭大樓住戶因公共部分瑕疵所減損之
    房屋價值為：牆壁及天花等公共或專有部分之多處坑洞膨脹
    剝落瑕疵，事涉建築物結構體之耐久性及使用空間之便利性
    ，即便現有剝落部分敲除修補，尚無法保證其他部分於一段
    時間後遇濕氣重而再次發生膨脹剝落情況。另系爭大樓、系
    爭房屋牆面滲水及混凝土含有爐碴，致牆面突起剝落及室 
    內產生壁癌情事，對於房地之價值已造成一定減損之影響。
    價值減損鑑估依據有如下：A、依公共建築工程之驗收標準
    ，建築物驗收未合格之工項，得減除該工項價格並扣款3倍
    後驗收(瑕疵驗收），準此，鑑定標的物之價值減損為428萬
    6,901元(參附件七-4、5)，以3倍計算作為鑑定標的物價值
    減損之參考依據；B、鑑定標的物使用迄今約5年(103年10月
    9日使用執照核准)即產生前述瑕疵，該等瑕疵雖不致對建築
    物產生立即之安全顧慮，惟該等瑕疵恐一再復發，亦須一再
    修復，對建築物之價值自有減損，於建築物50年使用年限期
    間須進行全棟修復之次數，鑑定人預估約為5次，其修復總
    金額共計為714萬4,835元(依附件七-4、5)。取A、B二項鑑
    估方式金額之中間值571萬5,868元作為鑑定標的物價值減損
    之金額，應稱允當等語（見該報告第7、8頁）；及鑑定人於
    109年6月15日函覆原審：鑑定標的物係疑似摻用爐碴之瑕疵
    建築物，非一般之不動產，依一般不動產估價鑑定方法鑑估
    瑕疵建築物，其結果恐有失真。依本件鑑定標的物之瑕疵性
    質為業界罕見樣態，其瑕疵亦非簡單修復即能完成者，無法
    以一般不動產鑑價方式鑑估。系爭建物瑕疵發生約在完成後
    5年，以5年為發生週期計算，系爭建物約需修復10次，惟鑑
    定標的物係疑似摻用爐碴之建築物，非一般之建物，考量系
    爭建物或因使用年久老化折舊，修復次數乃折半計算。系爭
    建築物既因爐碴係無法控制之建材内含物，修復方法又無法
    將之全部排除，其減損建築物使用年限等或未來轉售時之「
    汙名」導致之價值減損巨大，鑑定人依本次修復費用為基礎
    保守概估5次，尚稱允當等語（見原審卷三第62至64頁）。
    準此，鑑定人係以牆面突起剝落及室內產生壁癌會反覆發生
    ，而以公共工程減價3倍驗收與5次修復費用之中間值，計算
    系爭大樓公共部分、系爭房屋因牆面含爐碴之價值減損。
　⒌惟查，所謂價值減損應係就買賣時瑕疵物與無瑕疵物之應有
    市場價值予以比較後，再按差額占無瑕疵物應有市場價值之
    比例計算，且公共部分、系爭房屋僅粉刷層含有爐碴，只需
    將粉刷層刮除，重新施作粉刷層並嚴控材料即可完全修復，
    已如前述，自無須反覆5次修繕，且證人張國禎亦證稱：如
    果能夠確定只是粉刷層的話，可以把表層爐碴括除，再用合
    格油漆粉刷，就不用每5年再修補等語（見本院卷第332頁）
    ，因此，鑑定人以5次修繕費評估公共部分、系爭房屋之價
    值減損，已難認有據。又證人黃然於本院具結證稱：伊曾擔
    任行政院工程委員會委員，一般公共工程發包合約會有瑕疵
    部分扣款3倍之一般的契約條款，一般在工程部分已完成部
    分，功能尚可使用，但與原來圖說有些許不符，亦即還有瑕
    疵，可以依照契約約定加以扣款而驗收，此應屬瑕疵違約罰
    款等語（見本院卷第399至401頁），是所謂公共工程瑕疵部
    分減價3倍驗收，係屬瑕疵違約罰款，並非公共工程價值減
    損之補償，鑑定人以此認定系爭大樓公共部分、系爭房屋有
    價值減損，亦屬無據。再者，公共部分、系爭房屋既非「結
    構體」含有爐碴，將表層爐碴全部括除後重新施作，已無內
    在隱藏瑕疵，可完全修復，自無「污名」，此與泡水車、海
    砂屋無法根除消費者對內在隱藏瑕疵之憂慮不同，因此，被
    上訴人依據鑑定報告請求公共部分價值減損各95萬2,645元
    ，系爭5樓、4樓請求價值減損依序為71萬4,288元、61萬8,2
    60元，均無理由。
  ⒍綜上，張玉敏、賴淑慧、鍾佳緯公共部分之修復費用各為23
    萬2,429元，賴淑慧系爭5樓之修復費用17萬8,572元，鍾佳
    緯系爭4樓之修復費用6萬2,791元。
　㈥可否再請求搬遷費用與租金損失？
　⒈系爭鑑定報告認為：牆面突出剝落及外牆滲水等瑕疵除導致
    被上訴人生活不便外，尚有搬遷費用及租金損失等財產損失
    （估算依據詳臺北市建築師公會2018鑑定手冊第45、46頁)
    ，因房屋損害致無法居住或損害情形有危險顧慮必須搬遷時
    ，應加計搬遷費用，其估算原則以受損戶面積及建築技術規
    則所定各行業之設計活載重為計算基準，鑑定標的物為住宅
    使用，其活載重為299kg/㎡，單位面積之搬遷費用為300元/㎡
    ，是每戶搬遷費為300元×92.25㎡×2次（搬出、搬回）＝55,35
    0元。又因房屋損害致無法居住或損害情形有危險顧慮時，
    應依損害發生時間起至修復完成日止加計2個月計算租期，
    以月為單位，如未足月應進位至整月（估算依據詳臺北市建
    築師公會2018鑑定手冊第45、46頁）A、總租期(租金起訖日
    期)計算：鑑定標的物依據鑑定之瑕疵進行修復，後續如要
    進行修復需約3個月時間。按此施工期間加計2個月計算損失
    。B、總租金計算，參考租屋網站屋主標定之月租金進行計
    算並且比對標的物2.5公里範圍內月租金情形，其月租金價
    格約為21,000元，詳附件八，施工期間各戶損失之租金＝21,
    000元×（3＋2）＝10萬5,000元等語（見該報告第8、9頁）；
    鑑定人於109年6月15日函覆原審：牆面等瑕疵修復時有施工
    人員進進出出，施工鷹架搭建於樓梯間等，妨礙住戶人員進
    出，防火逃生安全無法保證，住戶遷出後再行修復為保障生
    命財產安全必要之作為等語（見原審卷三第65頁）。證人張
    國禎證稱：公共設施樓梯是整個樓梯都要修復的，系爭大樓
    只有一個樓梯，修樓梯時就沒有路可走，一旦發生天災地變
    或是其他事情就會產生公共危險，所以全部搬遷讓它好好整
    修是正確，包括個人房屋裡面漏水修繕，也要搬等語（見本
    院卷第359頁），足見修繕公共部分及系爭房屋之外牆漏水
    、牆面水泥剝落之瑕疵，為顧及人身安全，住戶暫時搬遷及
    另行租屋，係屬必要，因此發生之搬遷與租金費用，亦屬被
    上訴人因上訴人不完全給付所受之損害。又因前述修繕而搬
    出、修復後搬入，是系爭鑑定報告列計2次搬遷費每戶各55,
    350元，應屬合理。再者，系爭鑑定報告認為租金應以施工
    期間3個月加計2個月計算損失，被上訴人則主張前述2個月
    是搬遷時間，然衡情一般家庭搬家僅需1、2日，應可涵蓋於
    施工期間內，無另計2個月搬遷時間或損失之必要，是租金
    費用應以施工期間3個月計算，即每月21,000元×3個月＝6萬3
    ,000元，應足以填補被上訴人該部分之損害。
　⒉綜上，被上訴人各得請求搬遷費5萬5,350元、租金損失6萬3,
    000元，各計為11萬8,350元（參照附表二）。　
  ㈦上訴人是否與鍾佳緯就系爭4樓房屋瑕疵部分以7萬3,000元修
    補費用達成和解？
　⒈上訴人辯稱鍾佳緯就系爭4樓房屋瑕疵部分以7萬3000元與其
    達成和解，鍾佳緯不得再請求系爭4樓之損害等語。鍾佳緯
    則稱其與上訴人僅就原審卷二第85頁綠色螢光筆所示牆面瑕
    疵達成以7萬3,000元支付，其餘原審卷二第85頁紅色螢光筆
    所示牆面瑕疵，並不包含在7萬3,000元範圍內等語。
　⒉證人毛冠寧固於本院具結證稱：伊是上訴人之員工，系爭4樓
    的牆面和週邊牆面有爐碴的痘痘產生，經過磋商結果，因為
    家裡剛有小孩子出生，且是早產兒，怕粉塵污染，不方便讓
    上訴人修繕，所以要上訴人提出一個合理的修繕價錢，過幾
    年他們自己要處理，所以伊就提出7萬3,000元的補助款，鍾
    佳緯及她先生說好，伊說全部加起來7萬3,000元，他們說好
    。伊就積極聯絡廠商匯款，大概1個禮拜之內就匯款，因上
    訴人有修1間3樓也差不多這個價錢，鍾佳緯未向伊表示日後
    不論4樓屋內再發生何種瑕疵都不再向上訴人請求任何費用
    ，鍾佳緯也沒有跟上訴人簽署任何和解契約，當時大家情緒
    滿好的，這是伊的疏失等語（見本院卷第356、360、362頁
    ）。又上訴人經由第三人於106年12月8日匯款給鍾佳緯7萬3
    ,000元，此有匯款單可稽（見原審卷二第237頁），足見上
    訴人與鍾佳緯於106年12月8日前就系爭4樓瑕疵約定賠償7萬
    3,000元，而鑑定人係於108年8月間會勘現場（見系爭鑑定
    報告第3頁），則鍾佳緯既未表示7萬3,000元包含106年12月
    8日以後系爭4樓所生之牆面瑕疵，從而，上訴人辯稱其支付
    給鍾佳緯7萬3,000元，鍾佳緯不得再向其請求賠償系爭4樓
    之其他損害云云，即難認可取。
  ㈧上訴人辯稱地下室機械停車位及屋突等壁面剝落瑕疵部分，
    均係管委會拒絕其指派之工班人員入內修繕，甚且放任不管
    以致損害擴大，被上訴人與有過失云云。惟查，系爭大樓管
    委會於106年3月30日寄發存證信函催告上訴人全面檢測並修
    復系爭大樓公共部分，並於5日內回復等語（見原審卷三第2
    09、210頁），已難認管委會有拒絕修繕之事，且上訴人未
    舉證證明其前開所辯之情，因此，上訴人辯稱被上訴人與有
    過失云云，應屬無據。
　㈨按出賣人應負不完全給付之債務不履行責任者，買受人得類
    類推適用給付遲延之法則，請求補正或賠償損害。因此，被
    上訴人依民法第227條第1項按關於民法第229條第1項規定，
    張玉敏請求上訴人給付35萬0,779元（公共部分23萬2,429元
    ＋搬遷費55,350元＋租金損失63,000元）、賴淑慧請求上訴人
    給付52萬9,351元（公共部分23萬2,429元＋系爭5樓17萬8,57
    2元＋搬遷費55,350元＋租金損失63,000元）、鍾佳緯請求上
    訴人給付41萬3,750元（公共部分23萬2,429元＋系爭4樓6萬2
    ,971元＋搬遷費55,350元＋租金損失63,000元），為有理由，
    逾此部分，即非有據。又被上訴人另依民法359條及第179條
    規定，基於重疊合併，為同一聲明請求部分，即無庸再行審
    酌。
六、綜上所述，被上訴人依民法第227條第1項按關於民法第229
    條第1項規定，張玉敏請求上訴人給付35萬0,779元、賴淑慧
    請求上訴人給付52萬9,351元、鍾佳緯請求上訴人給付41萬3
    ,750元，及均自起訴狀繕本送達翌日即107年9月15日（於10
    7年9月14日送達上訴人，見原審卷二第13頁之送達證書）起
    至清償日止，按年息5%計算之利息部分，為有理由，應予准
    許；逾此部分之請求，為無理由，不應准許。從而原審就超
    過上開應准許部分，為上訴人敗訴之判決，自有未洽，上訴
    意旨指摘原判決此部分不當，求予廢棄改判，為有理由，爰
    由本院廢棄改判如主文第二項所示。至於上開應准許部分，
    原審為上訴人敗訴之判決，並無不合。又本院所命給付未逾
    150萬元，上訴人不得上訴第三審，無就被上訴人勝訴部分
    宣告假執行之必要，原審駁回其假執行之聲請，及就其餘不
    應准許部分，為被上訴人敗訴之判決，理由雖有不同，但結
    論尚無二致，應予維持。上訴人仍執陳詞，指摘原判決此部
    分不當，求予廢棄改判，為無理由，應駁回其上訴。又原審
    駁回張玉敏請求39萬8,511元本息、賴淑慧請求57萬7,083元
    本息、鍾佳緯請求55萬3,076元本息部分，核無違誤。被上
    訴人就此部分提起附帶上訴，指摘原判決此部分不當，求予
    廢棄改判，為無理由，應駁回其附帶上訴。
七、本件事證已臻明確，兩造其餘之攻擊或防禦方法及所用之證
    據，經本院斟酌後，認為均不足以影響本判決之結果，爰不
    逐一論列，附此敘明。
八、據上論結，本件上訴人之上訴為一部有理由、一部無理由；
    被上訴人之附帶上訴為無理由，爰判決如主文。
中　　華　　民　　國　　111 　年　　9 　　月　　20　　日
                  民事第一庭   
                      審判長法  官  李媛媛
                            法  官  陳筱蓉
                            法  官  賴秀蘭
正本係照原本作成。
被上訴人如不服本判決，應於收受送達後20日內向本院提出上訴
書狀，其未表明上訴理由者，應於提出上訴後20日內向本院補提
理由書狀（均須按他造當事人之人數附繕本）上訴時應提出委任
律師或具有律師資格之人之委任狀；委任有律師資格者，另應附
具律師資格證書及釋明委任人與受任人有民事訴訟法第466 條之
1第1項但書或第2項所定關係之釋明文書影本。如委任律師提起
上訴者，應一併繳納上訴審裁判費。
中　　華　　民　　國　　111 　年　　9 　　月　　26　　日
  
　  　　　　　　　　　　　　書記官  林淑貞